【裁判字號】    88,重訴,74
【裁判日期】    900926
【裁判案由】    侵權行為損害賠償
【裁判全文】
臺灣高等法院民事判決  八十八年度重訴字第七四號
      原      告  己○○
                  子○○○
                  壬○○○
                  丁○○
                  丙○○
                  甲○○○
                  吳分玫
      被      告  庚○○
                  癸○○
                  戊○○
                  乙○○
      被      告  辛○○
右當事人間侵權行為損害賠償事件，原告提起刑事附帶民事訴訟，經本院刑事庭裁定
移送前來，本院判決如左：
    主    文
原告之訴及假執行之聲請均駁回。
訴訟費用由原告負擔。
    事    實
甲、原告方面：
壹、聲明：求為判決：
(一)被告庚○○應賠償原告等各新台幣（下同）一千三百零三萬五千九百零九元整，
    及自起訴狀繕本送達之翌日起至清償日止，按年利率百分之五計算之利息。
(二)被告乙○○應賠償原告等各九十四萬五千九百九十九元整，及自起訴狀繕本送達
    之翌日起至清償日止，按年利率百分之五計算之利息。
(三)被告戊○○應賠償原告等各九十四萬三千二百七十二元整，及自起訴狀繕本送達
    之翌日起至清償日止，按年利率百分之五計算之利息。
(四)被告癸○○、辛○○應分別與被告庚○○、乙○○、戊○○連帶賠償原告等各一
    千三百零三萬三千九百零九元整、九十四萬五千九百九十九元整、九十四萬三千
    二百七十二元整，及自起訴狀繕本送達之翌日起至清償日止，按年利率百分之五
    計算之利息。
(五)前項請求，原告等願供擔保，請准宣告假執行。
貳、陳述：
(一)被告庚○○、戊○○、乙○○與原告七人均係李金永之子女，李金永於民國（下
    同）八十四年八月十六日因病猝亡，留有土地數筆，而被告庚○○、戊○○及乙
    ○○等於李金永病故後為謀李金永之遺產，與癸○○與辛○○基於概括之共同犯
    意，以不法之手段奪取系爭不動產，使庚○○取得桃園市○路段一八二二之二八
    至三三、之八五、之三及一八二五、一八二六、一八三三之一地號之所有權。
    乙○○取得桃園市○路段一八二二之八三地號、大樹林段三五三之五地號及同段
    二０七五建號所有權二分之一。戊○○取得桃園市○路段一八二二之八四地號、
    大樹林段三五三之五地號及同段二０七五建號所有權二分之一，其行為顯已侵害
    原告之權利，而被告等人之行為業經臺灣桃園地方法院八十五年度自字第一七０
    號判決及台灣高等法院八十七年度上訴字第二三六四號判決有罪在案。
(二)被告等除非法取得前開不動產外，並已將取得之不動產移轉或設定抵押權。故不
    論權利之回復或價值之保障現實上均已無法維持，在回復原狀已不可能或困難之
    情形下，依民法第二百十五條之規定，應以金錢賠償被害人。查鄰近不動產買賣
    情形每坪約十萬元，則所有被侵害不動產價值之計算，亦應依此為計算之標準。
(三)原李金永所有之桃園市○路段一八二二之三、之八三至之八五地號及大樹林段三
    五三之五地號及二０七五建號之不動產，依土地登記規則第八十九條第一項規定
    ，若登記義務人死亡前未申報土地移轉現值者，不得單獨完成登記移轉手續，而
    上開不動產之移轉均在李金永死亡後申報者，自應循遺產方式辦理登記。被告等
    竟違法完成移轉登記，顯然違法侵害原告之權利應無疑義。
(四)由證人李對之證詞可知，系爭不動產係乙○○於李金永死後向其詐得李金永之印
    鑑章，再由戊○○以保管父親不動產為由向其取得系爭不動產之所有權狀並多次
    盜蓋李金永之印章，偽造李金永生前即將前開不動產，分別贈與或出售予庚○○
    、戊○○、乙○○之契約書並由癸○○及辛○○持之辦理移轉登記事宜。
(五)被告等人於申報增值稅時所陳報之公契並非李金永之印鑑章，且與移轉時公契之
    印章不同，然法律規定若二者不同時，應向稅務單位辦理更正手續，否則不得完
    成移轉手續，此為二位代書所明知，然被告等竟隱瞞真相而以不法之手段完成過
    戶手續，侵害原告之權利甚鉅。
參、證據：提出系爭不動產土地登記簿謄本乙份、鄰地土地買賣契約書乙份為證。
乙、被告庚○○、戊○○、乙○○、癸○○方面：
壹、聲明：求為判決：
(一)原告之訴及假執行之聲請均駁回。
(二)訴訟費用由原告負擔。
(三)如受不利之判決，請准供擔保免為假執行。
貳、陳述：
(一)本件系爭不動產係李金永生前分別贈與庚○○、戊○○、乙○○三人，正辦理所
    有權移轉登記手續中，李金永於八十四年八月十六日，因心臟病突發死亡，致未
    能於死亡前完成登記手續部分。
１、關於桃園市○路段一八二二之二八至三三及同段一八三三之一、一八二五、一八
    二六等九筆農地部分：
(１)上開土地係李金永於八十二年八月二十八日時，以買賣為原因（稅捐機關認係贈
    與），將所有權移轉予庚○○，並經國稅局桃園分處稅務員於土地增值稅免稅證
    明書註記「查無欠稅」及桃園市公所於移轉登記契約書上蓋上「本案耕地無訂立
    三七五租約」，惟稅捐機關認父子間買賣應屬贈與為由，核定應繳贈與稅四百餘
    萬元，一時籌措不易，遂予擱置。
(２)至八十四年間，庚○○在李金永催促下，補辦系爭農地之移轉登記手續。乃於八
    十四年六月二十九日重新申請核發自耕能力證明書，歷經桃園市公所兩次通知補
    正，直至同年九月十五日（李金永死亡後）方領得前開農地之自耕能力證明書。
(３)庚○○於八十四年九月十五日領得自耕能力證明書後，依法繳納八十二年間核定
    之贈與稅款，後將移轉登記所須相關文件交由辛○○送件，完成移轉登記。
(４)雖庚○○及辛○○疏未敘明李金永業已死亡之事由而單獨申請登記之事由，於手
    續上固不無些微欠缺，惟仍不得藉此否定李金永生前已合法完成贈與之事實。庚
    ○○因受贈而登記為系爭九筆農地所有人，乃屬權利之正當行使，對於原告無任
    何侵權行為之可言。
２、關於坐落桃園市○路段一八二二之八三至之八五地號三筆建地所有權部分：
(１)上開建地李金永於八十四年五、六月間即表示分別贈與庚○○、乙○○及戊○○
    三人，李金永嗣於同年七月二次偕同三人前往辛○○之代書事務所，告知上情並
    委託代辦移轉登記相關手續。當時除李金永親自加蓋印鑑章並交付土地所有權狀
    及印鑑證明，此亦為台灣桃園地方法院檢察署審認。
(２)前揭土地均係建地，無須自耕能力證明書即得申報土地現值及繳納贈與稅，並辦
    理移轉登記，祇因被告等未能料到李金永竟會發生心臟病突發而告死亡情事，故
    擬俟庚○○領得自耕能力證明書後與其餘受贈之房地一併送件，以致未能及時申
    報土地現值。上開情況得否援用土地登記規則第一項規定，單獨申請移轉登記，
    固待研究，惟系爭建地，既經李金永贈與並交出必要文件委託辛○○辦理移轉登
    記相關手續，應認其贈與已生效力。
３、關於以贈與為原因將桃園市○路段一八二二之三地號農地一筆所有權移轉登記與
    庚○○及將門牌號碼桃園市○○路二十八號房屋及基地（地號：桃園市○○○段
    三五三之五），分別登記予戊○○、乙○○應有部分各二分之一部分：
(１)李金永於八十四年五、六月間，除催促庚○○儘快補辦上開九筆農地移轉登記外
    ，並加贈一八二二之三地號農地。此觀庚○○申請於八十四年九月十五日核發之
    自耕能力證明增列該筆農地為十筆之事實即明。
(２)此部分農地與前開建地均係李金永於八十四年七月間，一併委託辛○○辦理，同
    時交付所有權狀及印鑑證明正本並親自加蓋印鑑章於相關文件上。
(３)嗣因辛○○工作繁忙，乃囑癸○○取回此部分所有權移轉登記相關文件自行製作
    ，癸○○於八十四月十五日製作完畢，因而據實填載上開日期為立約日期，並請
    辛○○一併送件。
(二)本件關於原告請求賠償金額方面，亦屬浮濫不實：
１、原告對於每筆土地價格竟一律以每坪十萬元計算，固據提出案外一八二二之九地
    號土地買賣契約影本為證。然查，依法自應令其提出正本以證明證文書之真正。
    退步言，該買賣契約影本，縱然非假，既係案外土地，尚不足認系爭土地之市價
    亦同此價格，又該筆土地成交於八十二年四月間，當時不動產市況遠較今日為佳
    ，於今土地價格一落千丈，尚難以彼例比。
２、又本件庚○○受贈之一八二二之二八地號等農地十筆，其公告現值每平方公尺僅
    為四千五百元，折合每坪價格不過一萬四千餘元。被告庚○○、乙○○、戊○○
    受贈之一八二二之八三至八五等三筆土地其公告現值每平方公尺為九千元，折合
    每坪價格亦不過二萬九千餘元，遠較原告所張之每坪十萬元之價格為低。至戊○
    ○及乙○○受贈之大樹林段三五三之五地號建地，其公告現值固約略等於原告所
    主張之價位，惟值此不動產景氣蕭條，土地價格低迷之際，其實市價低於公告現
    值在所難免，原告之主張顯屬不當。
參、證據：提出八十二年七月十六日及八十四年九月十五日申請之自耕能力證明書各
    乙份、土地增值稅申報書、申報用移轉登記契約書、土地增值稅免稅證明書、八
    十二年八月二十八日、八十四年八月五日及同年月十五日土地登記申請書及所有
    權移轉契約書各乙份、七十六年三月五日及八十三年四月二十九日印鑑證明書各
    乙份、桃園市戶政事務所八十五年九月五日桃市戶政字第一六三四九號函、桃園
    市地政事務所八十八年一月二十九日桃地一字第０六二三號函、國稅局桃園縣分
    局八十八年二月八日北區國稅桃縣審字第八八０四０六一六號函、贈與稅繳款書
    、桃園地檢署八十五年偵字第四六二八號案件告訴狀及同案八十五年八月九日偵
    察庭訊問筆錄、系爭土地地價證明書及地價謄本、本院八十七年度上訴字第二三
    六四號刑事案件上訴第三審理由狀、台灣桃園地方法院八十五年度自字第一七０
    號刑事案件自訴狀、追加被告暨補充理由狀。
丙、被告辛○○部分：
壹、聲明、求為判決：
(一)原告之訴及假執行之聲請均駁回。
(二)訴訟費用由原告負擔。
貳、陳述：
(一)本件刑事判決捨政府機關之證明不查，而採與本案有利害關係之李對之證詞，但
    李對之詞於數次庭訊中一再反覆，且由李對證詞可知二造家中早已有人爭產，故
    李對之證詞，實不足取。
(二)被告受李金永生前委託代辦不動產贈與移轉事，於偵查庭已陳述受託之事實，因
    不利原告，故遭原告追加為本案之刑事被告，然其確無偽告文書之犯行。
(三)至於其他土地之移轉登記，係癸○○所承辦，只因八十四年六、七月間庚○○自
    行申辦自耕能力證明，並於同年八、九月間核發下來，受其委託而代為送件，故
    偽造文書部分與伊無關。
參、證據：提出自行製作之附表二紙為證。
    理    由
一、本件原告起訴主張：被告庚○○、戊○○、乙○○與原告等人均為被繼承人李金
    永之子女，被告癸○○為庚○○之妻與被告辛○○同為土地代書，李金永於八十
    四年八月十六日因病猝亡，遺有不動產多筆，被告庚○○、戊○○及乙○○三兄
    弟為謀奪父親李金永之前開遺產，竟趁原告等人辦理父親後事之際，與從事代書
    業務之癸○○及辛○○，共同基於不法之意圖，以偽造文書方式將李金永所有之
    不動產以買賣或贈與為原因移轉登記至被告庚○○、戊○○、乙○○名下 (詳如
    附表一) ，而其三人於取得系爭不動產之所有權後，復將之移轉或設定高額抵押
    權，致回復原狀顯有困難，顯係不法侵害原告等人之權利，查前開不動產之鄰近
    區域買賣情形每坪約十萬元，爰依侵權行為法則，請求判決命被告等人應連帶給
    付如附表二所示金額之損害賠償等語。
二、被告庚○○等四人則以：如附表一所示之不動產係李金永生前分別贈與庚○○、
    戊○○及乙○○兄弟三人，正辦理所有權移轉登記手續中，李金永即於八十四年
    八月十六日因心臟病突發病故，以致延至其死亡後始能完成登記，並無原告所指
    偽造文書侵占遺產之情事，且原告等人於八十五年四月八日提起刑事告訴後，竟
    遲至二年後始提出本件附帶民事訴訟之請求，縱令有侵權行為之損害賠償請求權
    ，其請求權亦已罹於時效，自得拒絕給付等語，資為抗辯。
三、被告辛○○則以：伊係土地代書，受李金永生前之委託而辦理系爭不動產土地移
    轉登記，並未與其餘被告共謀侵害原告之權利，未有偽造文書之犯行，伊係於八
    十五年五月八日到檢察署出庭作証陳述事實經過，而原告等人在二年後始提出本
    件請求，已逾二年之消滅時效，伊自得拒絕給付等語，資為抗辯。
四、經查，系爭如附表一所示之不動產原屬李金永所有，於李金永亡故後，分別以買
    賣及贈與之事由移轉登記至被告庚○○、戊○○及乙○○兄弟名下之事實，業據
    原告提出土地登記簿謄本為証，且為被告所不爭執，自堪信為真實。
五、至原告主張被告等人係以偽造文書之不法手段，將系爭如附表一所示之不動產移
    轉登記至被告庚○○、戊○○及乙○○兄弟名下，其三人與代書癸○○、辛○○
    涉有共同侵權行為，應連帶負損害賠償之責云云，固據其提出台灣桃園地方法院
    八十五年度自字第一七０號、本院八十七年度上訴字第二三六四號刑事判決為憑
    証，惟遭被告等人所否認，並以時效消滅置辯，經查：
(一)因侵權行為所生之損害賠償請求權，自請求權人知有損害及賠償義務人時起，二
    年間不行使而消滅，民法第一百九十七條第一項定有明文，又關於侵權行為損害
    賠償請求權之消滅時效，應以請求權人實際知悉損害及賠償義務人時起算，非以
    知悉賠償義務人因侵權行為所構成之犯罪行為經檢察官起訴或法院判決有罪為準
    (參見最高法院七十二年台上字第七三八號判例要旨)，本件系爭不動產係於李金
    永死亡後之八十五年二月二日送件申請移轉過戶之事實，有土地登記申請書在卷
    可稽 (見本院卷第一一０至一一二頁、第一二０至一三一頁、一三八至一四五頁
     )，而依原告所供述，渠等於父親李金永去世後六個月內去申報遺產稅，大約是
    在八十五年二月，後來國稅局打電話告知土地已不在父親名下，過戶至庚○○、
    戊○○、乙○○名下，其係在八十五年四月向檢方提出告訴，先告庚○○、戊○
    ○及乙○○三人，後來改自訴，再追加癸○○、辛○○等語 (見本院卷第二００
    頁 )，足証原告等人於八十五年四月即已知受有損害，參以原告於八十五年四月
    八日對被告庚○○、戊○○、乙○○等三人所提出之告訴狀 (見本院卷第二一九
    至二二一頁 )，亦可見其於八十五年四月八日即知悉庚○○、戊○○、乙○○兄
    弟三人為賠償義務人甚明，至代書癸○○及辛○○，其二人於八十五年五月八日
    、同年八月九日出庭應訊陳述其辦理系爭不動產之過戶經過，此有被告所提出之
    偵訊筆錄在卷可稽 (見本院卷第一三二至一三六頁、二三六至二四二頁 )，則原
    告等人於八十五年五月八日應已知悉癸○○、辛○○二人係負責辦理系爭不動產
    移轉過戶之代書，參以原告等人於八十五年八月九日向檢察官表明追加癸○○為
    被告，於同年八月十三日具狀追加癸○○為被告，有追加告訴狀在卷可稽 (見本
    院卷第二三二至二三五頁) ，亦足証原告等人至遲於八十五年八月九日即知悉被
    告癸○○、辛○○為賠償義務人，而其等竟遲至八十七年九月二日始提出本件附
    帶民事訴訟之請求，依前所述，其侵權行為損害賠償請求權顯已逾二年之消滅時
    效，從而，本件縱令原告之侵權行為損害賠償請求權存在，然因其已罹於時效，
    被告等人依法自得拒絕給付，此部分被告等之辯解，即屬可採，故原告依據侵權
    行為損害賠償請求權請求被告連帶賠償如附表二所示之金錢，即不應准許。原告
    之請求既遭駁回，其假執行之聲請亦失所附麗，應併予駁回。
六、本件事証已明，兩造其餘攻擊防禦方法及所為之立証，對判決結果無影響，爰不
    一一論述，附此敘明。
據上論結，本件原告之訴為無理由，依民事訴訟法第七十八條、第八十五條第一項，
判決如主文。
中      華      民      國    九十      年      九      月    二十六    日
                                  民事第四庭
                                      審判長法  官  李  瓊  蔭
                                            法  官  楊  豐  卿
                                            法  官  張      蘭
右正本係照原本作成。
如不服本判決，應於收受送達後二十日內向本院提出上訴書狀，其未表明上訴理由者
，應於提出上訴後二十日內向本院補提理由書狀（均須按他造當事人之人數附繕本）
上訴時應提出委任律師或具有律師資格之人之委任狀；委任有律師資格者，另應附具
律師及格證書及釋明委任人與受任人有民事訴訟法第四百六十六條之一第一項但書或
第二項（詳附註）所定關係之釋明文書影本。
中      華      民      國    九十      年      九      月    二十八    日
                                            書記官  應  瑞  霞
附註：
民事訴訟法第四百六十六條之一（第一項、第二項）：
對於第二審判決上訴，上訴人應委任律師為訴訟代理人。但上訴人或其法定代理人具
有律師資格者，不在此限。
上訴人之配偶、三親等內之血親、二親等內之姻親，或上訴人為法人、中央或地方機
關時，其所屬專任人員具有律師資格並經法院認為適當者，亦得為第三審訴訟代理人
。


司法院資訊處製作；財團法人民間司法改革基金會備份。
